臺灣士林地方法院刑事判決　　　　　　　 96年度訴字第569號
公　訴　人　臺灣士林地方法院檢察署檢察官
被　　　告　甲○○
上列被告因違反臺灣地區與大陸地區人民關係條例等案件，經檢
察官提起公訴（96年度偵字第1024號），被告就被訴事實為有罪
之陳述，經本院合議庭裁定改以簡式審判程序進行審理後，判決
如下：
    主  文
甲○○共同違反不得使大陸地區人民非法進入臺灣地區之規定，
處有期徒刑壹年貳月，減為有期徒刑柒月。
    事  實
一、甲○○前因傷害罪，經臺灣板橋地方法院以95年簡字2749號
    判決處有期徒刑5 月確定（迄未執行完畢）。詎其明知大陸
    地區人民非經主管機關許可，不得進入臺灣地區，竟於民國
    93 年8月間，由黃鈺清（業經臺灣基隆地方法院檢察署檢察
    官另案偵辦中）指示以假結婚之方式，使大陸地區女子謝少
    番（業經臺灣基隆地方法院檢察署檢察官另為緩起訴處分）
    得以順利進入臺灣地區。甲○○乃與黃鈺清共同基於行使使
    公務員登載不實公文書，以及使大陸地區女子謝少番非法進
    入臺灣地區之犯意聯絡，於93年8 月間前往大陸，並於同年
    月19日與謝少番在大陸地區福建省寧德市辦理假結婚登記，
    取得結婚公證書後，即由某姓名年籍不詳之成年人持該結婚
    公證書向「財團法人海峽交流基金會」（下稱海基會）辦理
    結婚公證書之認證，之後並於同年12月30日至臺北縣八里鄉
    戶政事務所，持結婚公證書、經海基會認證之證明書、聲明
    書等文件，填具「結婚登記申請書」，以甲○○與謝少番已
    在大陸地區福建省寧德市結婚為由，申請辦理結婚之戶籍登
    記，經戶政事務所不知情之承辦公務員形式審查後，即將甲
    ○○與謝少番假結婚之不實事項登載於職務上所掌管之戶籍
    登記簿、戶口名簿、戶籍謄本等公文書上，足以生損害於戶
    政機關結婚戶政資料管理之正確性。甲○○嗣又至臺北縣政
    府警察局八里分駐所，佯稱與謝少番為夫妻關係，並填具「
    大陸地區人民進入臺灣地區保證書」（下稱保證書），向辦
    理對保不知情之員警出示上開登載有前述結婚不實事項之戶
    籍謄本之公文書而行使之，憑以辦理對保手續，足生損害於
    該警察機關對於保證人與被保證人間身分關係審核之正確性
    。於辦竣上開手續後，甲○○即檢具結婚公證書、保證書、
    戶籍謄本、國民身分證等不實公文書，向內政部警政署入出
    境管理局（下稱境管局，96年1 月2 日改制為內政部入出國
    及移民署）以配偶來臺探親為由，申請謝少番入境，致境管
    局不知情之該管公務員未察，據以發給謝少番93入出字第33
    612448 0號「中華民國臺灣地區旅行證」1 張，使謝少番得
    以探親方式入境臺灣地區，足以生損害於境管局對於大陸地
    區人民進入臺灣地區旅行證審核管理之正確性（此部分係因
    甲○○行使明知不實事項使公務員登載於職務上所掌公文書
    所生之損害結果，並不構成使公務員登載不實罪，詳如後述
    ）。嗣謝少番進入臺灣地區後，因從事坐檯陪酒工作，於94
    年7 月21日下午6 時40分許為警查獲，始循線偵悉上情。
二、案經基隆市政府警察局第一分局報告臺灣基隆地方法院檢察
    署檢察官偵辦，經臺灣基隆地方法院檢察署檢察官以94年度
    偵字第3475號為緩起訴處分，並依刑事訴訟法第256 條第3
    項職權送臺灣高等法院檢察署再議，經臺灣高等法院檢察署
    以95年6 月5 日檢紀寒字第15994 號函認無從執行，有待補
    正，再因無從補正，致上開緩起訴處分不能確定，即再簽分
    偵案，另經臺灣高等法院檢察署96年1 月3 日檢紀宇字第01
    74號函令轉臺灣士林地方法院檢察署檢察官偵查起訴，被告
    於準備程序期日就被訴事實為有罪之陳述，經合議庭評議後
    ，裁定改以簡式審判程序進行審理。
    理  由
一、本件被告甲○○所犯非死刑、無期徒刑、最輕本刑為3 年以
    上有期徒刑之罪，或高等法院管轄第一審之案件，被告於本
    院準備程序進行中，就被訴事實為有罪之陳述，經告以簡式
    審判程序之旨，並聽取檢察官及被告之意見，經合議庭評議
    後，裁定改由受命法官獨任以簡式審判程序進行審理，是本
    件之證據調查，依刑事訴訟法第273 條之2 規定，不受同法
    第15 9條第1 項、第161 條之2 、第161 條之3 、第163 條
    之1 及第164 條至第170 條規定之限制，合先敘明。
二、上揭事實已據被告甲○○於本院準備程序期日自白不諱，核
    與證人謝少番於警詢及偵查中陳述之情節大致相符，復有被
    告及謝少番之出入境紀錄、大陸地區人民進入臺灣地區旅行
    證申請書影本、戶籍謄本影本1 紙、結婚登記申請書影本、
    結婚公證書影本、結婚證書影本、財團法人海峽交流基金會
    證明附卷可稽，堪認被告上開任意性之自白與事實相符，可
    以採信。本案事證明確，被告犯行洵堪認定，應依法論科。
三、按臺灣地區與大陸地區人民關係條例第79條第1 項，處罰違
    反同條例第15條第1 款所規定之使大陸地區人民非法進入臺
    灣地區罪，凡非經合法手續進入者，均包括之，自不以偷渡
    進入者為限，最高法院著有90年度台上字第3180號判決、94
    年度台上字第1064號判決可資參照。再按結婚應以當事人之
    一方為申請人，為結婚之登記，戶籍法第17條及第35條分別
    定有明文；而登記之際並應提出證明文件與戶政機關查驗後
    ，即應予以登載，戶籍法施行細則第13條第1 、2 項、第17
    條亦定有明文，是關於結婚戶籍登記，戶籍機關僅有就申請
    人所提出之申請文書為形式審查之權而無實質審查權，此觀
    之戶籍法第54條規定申請人故意為不實之申請，應處新台幣
    9 千元以下罰鍰自明。查被告基於行使使公務員登載不實公
    文書，以及使大陸地區女子謝少番非法進入臺灣地區之犯意
    ，與大陸地區女子謝少番假結婚，復使該管公務員在職務上
    所掌之戶籍登記簿、戶口名簿、戶籍謄本等公文書上為不實
    登載，於謝少番取得臺灣地區人民配偶身分後，再持明知登
    載不實之戶籍謄本公文書及填具相關申請文件持向內政部警
    政署入出境管理局行使，進而非法進入臺灣地區，核其所為
    ，係犯刑法第216 條、第214 條之行使明知不實事項使公務
    員登載不實公文書罪、臺灣地區與大陸地區人民關係條例第
    79 條 第1 項之使大陸地區人民非法進入臺灣地區罪。
四、再被告行為後，94年2 月2 日修正公布之刑法，已於95年7
    月1 日施行（95年7 月1 日修正施行前刑法稱修正前刑法）
    ，另刑法施行法亦於95年6 月14日增訂該法第1 條之1 規定
    ，並自95年7 月1 日施行。刑法第2 條第1 項「行為後法律
    有變更者，適用行為時之法律。但行為後之法律有利於行為
    人者，適用最有利於行為人之法律」之規定，係規範行為後
    法律變更所生新舊法律比較適用之準據法，已如前述，次於
    修正後刑法施行後，自應適用上開規定，就修正前後刑罰法
    律規定為「從舊從輕」之綜合比較（最高法院95年度第8 次
    刑庭會議決議意旨參照）。經查：
  (一)被告行為時之修正前刑法第55條後段有關「犯一罪而其方法
    或結果之行為犯他罪名」之牽連犯規定，已於被告行為後所
    施行之修正後刑法中刪除，亦即修正後之刑法，已無牽連犯
    得論以裁判上一罪之情形。查被告所犯上開行使使公務員為
    不實登載之文書罪及臺灣地區與大陸地區人民關係條例第79
    條第1 項等2 罪，其行為、時間均屬各別獨立，但有方法、
    目的之牽連關係，若適用前開修正前刑法第55條後段牽連犯
    之規定論以1 罪，顯較依修正後刑法就被告所犯各罪數罪併
    罰處斷，較有利於被告。
  (二)修正前刑法第56條有關「連續數行為而犯同一之罪名者，以
    一罪論，但得加重其刑至二分之一」之連續犯之規定，經修
    正刪除。亦即被告基於概括犯意所為之數行為，自95年7 月
    1 日起已不再成立連續犯而得論以一罪，而應依具體行為之
    性質論罪。查被告甲○○先後2 次行使明知為不實之事項而
    使公務員登載於職務上所掌公文書犯行（即前往戶籍地警察
    機關辦理對保時行使1 次，及前往境管局申請來臺旅行證時
    行使1 次，行為時點均發生於新法施行之前，被告所為之2
    次行為，時間、地點、對象各均獨立，但其時間緊接，所犯
    係構成要件相同之罪名，主觀上顯係基於概括犯意所為，為
    連續犯，依修正前刑法第56條規定論以一罪，較依新法分論
    併罰之結果，自對被告較為有利。
  (三)又被告所犯臺灣地區與大陸地區人民關係條例第79條第1 項
    （得併科新台幣100 萬元以下罰金），刑法第216 、第214
    條之罪，均設有罰金刑之規定；其中刑法第216 條、第214
    條係刑法分則編之罪，所定罰金刑之貨幣單位原為銀元。修
    正前刑法第33條第5 款規定：「罰金：一元（銀元）以上。
    」，而依罰金罰鍰提高標準條例規定，就72年6 月26日前修
    正之刑法部分條文罰金數額提高二至十倍，其後修正者則不
    提高倍數，並依現行法規所定貨幣單位折算新台幣條例規定
    ，以銀元一元折算新台幣三元。修正後刑法第33條第5 款規
    定：「罰金：新台幣一千元以上，以百元計算之。」，刑法
    第33條第5 款所定罰金貨幣單位經修正為新台幣後，刑法分
    則各罪所定罰金刑之貨幣單位亦應配合修正為新台幣，為使
    刑法分則編各罪所定罰金之最高數額與刑法修正前趨於一致
    ，乃增訂刑法施行法第1 條之1 ：「中華民國九十四年一月
    七日刑法修正施行後，刑法分則編所定罰金之貨幣單位為新
    臺幣。九十四年一月七日刑法修正時，刑法分則編未修正之
    條文定有罰金者，自九十四年一月七日刑法修正施行後，就
    其所定數額提高為三十倍。但七十二年六月二十六日至九十
    四年一月七日新增或修正之條文，就其所定數額提高為三倍
    」。從而，刑法分則編各罪所定罰金刑之最高數額，於上開
    規定修正後並無不同，惟修正後刑法第33條第5 款所定罰金
    刑最低數額，較修正前提高，自以修正前刑法第33條第5 款
    規定有利於被告。
  (四)又修正後刑法第28條雖將舊法之「實施」修正為「實行」，
    其中「實施」一語，涵蓋陰謀、預備、著手及實行之概念在
    內，其範圍較廣；而「實行」則著重於直接從事構成犯罪事
    實之行為，其範圍較狹；二者之意義及範圍固有不同，但對
    於本件被告與黃鈺清共同基於使大陸地區人民非法進入臺灣
    地區及行使公務員登載不實文書之犯意聯絡，共同實行犯行
    之情形而言，刑法第28條之修正內容，對於被告並無「有利
    或不利」之影響，即無適用修正後刑法第2 條第1 項之規定
    比較新舊法適用之問題，應適用裁判時法論處（最高法院95
    年第21次刑事庭會議決議、最高法院95年度台上字第5589、
    第5599號號判決意旨分別參照）。
  (五)另修正刑法係自95年7 月1 日起施行，在此之前，刑法分則
    編有關罰金刑之貨幣單位係銀元；且依刑法分則編應處罰金
    者，應適用罰金罰鍰提高標準條例第1 條之規定；亦即應按
    各該具體條文制定或修正之時間先後，定其提高之倍數。惟
    被告行為後，刑法施行法增訂第1 條之1 ，於95年6 月14日
    經總統公布，並自同年7 月1 日起施行；該條規定：「中華
    民國94年1 月7 日刑法修正施行後，刑法分則編所定罰金之
    貨幣單位為新台幣。94年1 月7 日刑法修正時，刑法分則編
    未修正之條文定有罰金者，自94年1 月7 日刑法修正施行後
    ，就其所定數額提高為30倍。但72年6 月26日至94年1 月7
    日新增或修正之條文，就其所定數額提高為3 倍」。亦即自
    95年7 月1 日起，刑法分則編所定罰金之貨幣單位，由原來
    之銀元改為新台幣；且94年1 月7 日刑法修正時，刑法分則
    編未修正之條文定有罰金者，自95年7 月1 日起，有關罰金
    之數額提高為30倍。本案被告所犯刑法第216 條、第214 條
    之罪，該罪自24年年7 月1 日施行後即未再修正，依增訂刑
    法施行法第1 條之1 之規定，其罰金以新台幣為單位，數額
    應提高30倍。此與增訂前之罰金以銀元為單位，且適用罰金
    罰鍰提高標準條例第1 條前段之結果應提高10倍，而新台幣
    與銀元之比例為1 ：3 ，換算結果亦為30倍者，並無不同。
    亦即增訂刑法施行法第1 條之1 之意旨，僅在使刑法規範之
    罰金刑之貨幣單位，一律改為新台幣，並使增訂前後有關罰
    金刑提高之倍數一致，對被告而言，並無有利、不利之比較
    適用之問題，且此增訂之規定應屬罰金罰鍰提高標準條例第
    1 條但書之情形，當無同條前段規定之適用，自應逕行適用
    刑法施行法第1 條之1 之規定。
  (六)按為「從舊從輕」之比較時，應就罪刑有關之共犯、未遂犯
    、想像競合犯、牽連犯、連續犯、結合犯，以及累犯加重、
    自首減輕暨其他法定加減原因（如身份加減）與加減例等一
    切情形，綜其全部罪刑之結果而為比較（最高法院95年第8
    次刑事庭會議決議參照）。經依刑法第2 條第1 項規定就上
    述(一)至(三)為綜合比較新舊法結果，依修正後之刑法規定處斷
    ，均不較為有利，自均應適用其行為時之舊法規定處斷。
五、被告先後行使明知為不實之事項而使公務員登載於職務上所
    掌公文書犯行（即前往戶籍地警察機關辦理對保時行使1 次
    ，及前往境管局申請來臺旅行證時行使1 次），時間緊接、
    手法相同，所犯為構成要件相同之罪，顯係基於概括之犯意
    反覆為之，為連續犯，應依修正前刑法第56條規定以1 罪論
    ，並依法加重其刑。又被告明知為不實之事項而使公務員登
    載於職務上所掌公文書之低度行為，應為行使公文書之高度
    行為所吸收，不另論罪。被告、謝少番與黃鈺清間，就使公
    務員登載不實文書罪有犯意聯絡及行為分擔；另被告與黃鈺
    清間，就使大陸地區人民謝少番非法進入臺灣地區罪，有犯
    意聯絡及行為分擔，均應依修正後刑法第28條之規定論以共
    同正犯。另被告共同連續行使明知不實事項，使公務員登載
    於職務上所掌公文書之犯行與共同使大陸地區人民非法進入
    臺灣地區犯行，具有方法結果之牽連關係，應依修正前刑法
    第55條牽連犯之規定，從一重之共同使大陸地區人民非法進
    入臺灣地區罪處斷。起訴書漏未敘及被告持至臺北縣政府警
    察局八里分駐所，佯稱與謝少番為夫妻關係，並填具「大陸
    地區人民進入臺灣地區保證書」（下稱保證書），向辦理對
    保不知情之員警出示上開登載有前述結婚不實事項之戶籍謄
    本之公文書而行使之，憑以辦理對保手續，足生損害於該警
    察機關對於保證人與被保證人間身分關係審核之正確性之事
    實，惟此部分犯罪事實與起訴書載明之犯罪事實間有連續犯
    之裁判上一罪關係，本院自應併予審究。爰審酌被告利用假
    結婚之不法手段，使大陸地區人民謝少番進入臺灣地區非法
    坐檯陪酒工作，對於政府主管機關就大陸地區人民出入境管
    制所生之危害，及對治安之影響，暨其犯罪之動機、目的、
    手段，智識程度、犯罪後坦承犯行之態度等一切情狀，量處
    如主文所示之刑。
六、又本件被告之犯罪時間係在96年4 月24日以前，係在中華民
    國九十六年罪犯減刑條例施行後始由本院於96年10月2 日發
    佈通緝，而於96年10月19日到案入臺灣臺北監獄臺北分監執
    行，與中華民國九十六年罪犯減刑條例第5 條所稱不得減刑
    之情，尚屬有間，自仍應依法予以減刑，爰依中華民國九十
    六年罪犯減刑條例之規定，減其宣告刑2 分之1 如主文所示
    。
七、公訴意旨另以：
  (一)被告甲○○以假結婚夫妻之虛偽事實，持戶籍謄本、大陸地
    區人民進入臺灣地區旅行證申請書、保證書等文件，向內政
    部警政署入出境管理局申請謝少番來臺探親，而使不知情之
    該管境管局公務員將「民國93年8 月19日結婚」之不實事項
    登載在收為附件之上開旅行證申請書之公文書後，據以發給
    謝少番93入出字第336124480 號「中華民國臺灣地區旅行證
    」1 張，而核准謝少番以探親方式非法入境臺灣地區，足生
    損害於境管局對於入出境資料管理之正確性，因認被告甲○
    ○此部分行為亦涉有刑法第214 條之明知不實事項，使公務
    員登載於職務上所掌之公文書罪嫌云云。
  (二)惟按刑法第214 條所謂使公務員登載不實事項於公文書罪，
    須一經他人之聲明或申報，公務員即有登載之義務，並依其
    所為之聲明或申報予以登載，而屬不實之事項者，始足構成
    ；若所為聲明或申報之事項，公務員尚須為實質之審查，以
    判斷其真實與否，始得為一定之記載者，即非本罪所稱之使
    公務員登載不實（最高法院73年台上字第1710號判例意旨參
    照）。查大陸地區人民非經主管機關許可，不得進入臺灣地
    區，為臺灣地區與大陸地區人民關係條例第10條第1 項所明
    定。其次，主管機關內政部依同條例第10條第3 項授權，訂
    有「大陸地區人民進入臺灣地區許可辦法」，該許可辦法對
    大陸地區人民申請入境之資格條件、申請入境目的、檢具文
    件及驗證程序、受理核轉機構、保證人資格及對保程序、不
    予准許事由及人數限制、入境停留期間及延長次數、入境時
    （如備妥回程機票、代保管證件）及入境後（如向警察機關
    登記）應遵守之相關規定均有詳細之規定。依上開規定觀之
    ，主管機關就申請大陸地區人民入境之事由是否屬實，應為
    實質審核始決定是否核發；並非一經申請，該管公務員即有
    登載核發之義務。
  (三)依上所述，被告甲○○持上開文件向內政部警政署入出境管
    理局申請謝少番進入臺灣地區，內政部警政署入出境管理局
    （現已改制為移民署）應為實質之審核，如發覺有通謀虛偽
    結婚之情形，得不予登載、核准大陸人士進入臺灣地區，足
    認警政機關及內政部入出境管理局依臺灣地區與大陸地區人
    民關係條例第10條第3 項及內政部發佈之大陸地區人民進入
    臺灣地區許可辦法相關規定，對大陸地區人民進入臺灣地區
    之申請事項，有實質審查之准駁權限，顯非被告一經提出申
    請，內政部警政署入出境管理局即有登載義務並據以許可。
    揆諸前開說明，不知情之境管局該管公務員固因被告行使不
    實之戶籍謄本公文書等資料，而據以將「民國93年8 月19日
    結婚」之不實事項登載在收為附件之上開旅行證申請書之公
    文書後，並發給謝少番93入出字第336124480 號「中華民國
    臺灣地區旅行證」1 張而核准謝少番以探親方式非法入境臺
    灣地區，惟揆之前引說明，被告此部分犯行仍與刑法第214
    條之構成要件有間，惟公訴人認此部分與前揭有罪部分，有
    連續犯之關係，屬裁判上一罪，故不另為無罪之諭知，併此
    敘明。
據上論斷，依刑事訴訟法第273 條之1 第1 項、第299 條第1 項
前段，臺灣地區與大陸地區人民關係條例第15條第1 款、第79條
第1 項，刑法第2 條第1 項前段、第11條前段、第28條、第216
條、第214 條，修正前刑法第55條、第56條，刑法施行法第1 條
之1 ，中華民國九十六年罪犯減刑條例第2 條第1 項第3 款、第
7 條，判決如主文。
本案經檢察官鄭富城到庭執行職務
中　　華　　民　　國　　96　　年　　11　　月　　30　　日
                  刑事第五庭法  官  許辰舟
以上正本證明與原本無異。
如不服本判決，應於收受送達後10日內，向本院提出上訴書狀，
其未敘述上訴之理由者並得於提起上訴後20日內向本院補提理由
書（均須按他造當事人之人數附繕本）。
                            書記官  洪忠改
中　　華　　民　　國　　96　　年　　11　　月　　30　　日
附錄本案論罪科刑法條之依據：
臺灣地區與大陸地區人民關係條例第79條第1 項
（罰則）
違反第15條第1 款規定者，處1 年以上7 年以下有期徒刑，得併
科新臺幣一百萬元以下罰金。
中華民國刑法第216條
（行使偽造變造或登載不實之文書罪）
行使第210 條至第215 條之文書者，依偽造、變造文書或登載不
實事項或使登載不實事項之規定處斷。
中華民國刑法第214條
（使公務員登載不實罪）
明知為不實之事項，而使公務員登載於職務上所掌之公文書，足
以生損害於公眾或他人者，處3 年以下有期徒刑、拘役或5 百元
以下罰金。
